臺灣高等法院民事判決　　　　　　　 95年度上更(一)字第204號
上　訴　人　國防空軍總司令部
法定代理人　甲○○
訴訟代理人　徐克銘律師
　　　　　　洪大植律師
被　上訴人　李
　　　　　　乙○○
共　　　同
訴訟代理人　王寶輝律師
複　代理人　黃文祥律師
上列當事人間債務人異議之訴事件，上訴人對於中華民國93年3
月18日臺灣臺北地方法院90年度訴字第2935號第一審判決提起上
訴，經最高法院再審判決發回更審，被上訴人等並為訴之變更，
本院於95年12月27日言詞辯論終結，判決如下：
    主      文
上訴人應分別給付被上訴人李  、被上訴人乙○○新台幣壹元。
變更之訴訴訟費用由上訴人負擔。
    事實及理由
壹、程序部分：
一、按因情事變更而以他項聲明代最初之聲明者，原告得將原訴
    變更或追加他訴。民事訴訟法第255條第1項第4款定有明文
    。查被上訴人等起訴請求撤銷原法院90年度執字第11008號
    遷讓房屋強制執行事件，就臺北市○○街330巷3弄7號1樓及
    臺北市○○街330巷1弄2號1樓房屋（以下合稱系爭房屋）之
    強制執行程序應予撤銷，嗣於第一審民國（下同）93年2月2
    6日言詞辯論終結前即91年12月31日，上訴人逕行拆除系爭
    房屋，為兩造所不爭執。被上訴人等於本院為訴之變更，其
    聲明為：(一)請求駁回上訴。(二)請按最高法院再審之判決理由
    ，保留原訴求等值賠償之事（或先判予新台幣壹元，作為法
    權上之象徵性意旨。）(三)第一、二審訴訟費用由上訴人負擔
    （本院卷第43頁）。核與前開規定相符，應予准許。
二、按當事人因情事變更，而以他項聲明代最初之聲明，其在本
    質上屬訴之變更。而在第二審為訴之變更合法者，原訴可認
    為已因而視為撤回時，第一審就原訴所為判決，自當然失其
    效力。第二審法院應專就新訴為裁判，無須更就該判決之上
    訴為裁判。因情事變更，而以他項聲明代最初之聲明者，固
    無須得他造之同意。惟仍不失為訴之變更之一種。當事人在
    第二審為訴之變更，係撤回原訴而提起新訴，原訴已因訴之
    准許變更而視為撤回，第一審法院就原訴所為之判決，因此
    失其效力，第二審法院無須更就該判決之上訴為裁判，第二
    審自不得於准許變更之訴後，復將上訴駁回（最高法院71年
    台上字第3746號判例、91年台上字第1845號裁判要旨參照）
    。被上訴人等因情事變更以他項聲明代最初之聲明，其訴之
    變更係屬合法，是本院應專就變更之訴為裁判。
三、被上訴人乙○○、李  因其所有之系爭房屋遭上訴人拆除，
    雖另分別於93年12月24日、93年12月27日起訴請求損害賠償
    ，現由本院審理中（案號為：95年度重上字第3號、95年上
    易字第636號），有被上訴人等民事起訴狀、本院民事庭通
    知書、言詞辯論筆錄影本在卷可稽（本院卷第52至56頁），
    並為兩造所不爭執（本院卷第46頁反面）。被上訴人等於90
    年6月11日於原審起訴請求撤銷原法院90年度執字第11008號
    遷讓房屋強制執行事件就系爭房屋之強制執行程序，嗣於93
    年7月27日在本院為訴之變更，應視為撤回原訴而提起新訴
    ，本件變更之訴並非重複起訴，合先敘明。
貳、實體部分：
一、被上訴人李  、乙○○起訴主張：
  (一)藍天新村係上訴人於58年間，在管理之公地上規劃、興建四
    層公寓住宅，並按樓層計價出售，經國防部核示為輔導購置
    住宅在案，於59年間，由繳清價款之住戶抽籤進住，並取得
    戶籍及水電登記，而一般眷舍，毋須報市府指定建築線起造
    ，而蓋屬於公產無償配住予眷戶，系爭房屋所屬藍天新村不
    屬於住戶在公地上自建，不適用國軍老舊眷村改建條例（下
    稱眷改條例）。兩造間就系爭房屋有買賣關係存在，被上訴
    人等就系爭房屋有所有權，上訴人無權收回，上訴人聲請原
    法院90年度執字第11008號遷讓房屋強制執行事件（下稱系
    爭強制執行事件），顯有違誤。
  (二)被上訴人等為免系爭房屋遭上訴人不法侵奪，乃起訴請求撤
    銷系爭強制執行事件，上訴人竟於本件訴訟程序進行中，於
    91年12月31日違法逕行拆除被上訴人等所有之系爭房屋，致
    使被上訴人等起訴聲明之目的無法達成，有情事變更之具體
    情況，被上訴人等自得依法表明變更以他項聲明代最初之聲
    明，爰依民法第184條第1項規定請求上訴人賠償違法拆毀系
    爭房屋之等值損害。
  (三)依據系爭房屋所屬藍天新村眷舍之坐落地段及使用年限，其
    面積約40坪之房舍，經臺北市建築師公會鑑定結果，目前市
    價逾1,300 萬元，系爭房地面積各56.5坪及79.5坪，則依面
    積計算，被上訴人等因系爭房屋滅失所受損害分別為：被上
    訴人李气18,362,500元，被上訴人乙○○25,837,500元。變
    更聲明第2項「請按最高法院再審之判決理由，保留原訴求
    等值賠償之事（或先判予新台幣壹元，作為法權上之象徵性
    意旨。）」之真意為：如果獲勝訴宣判給付1元，其他保留
    （本院卷第46頁反面至第47頁）。
  (四)被上訴人等於第一審聲明：原法院90年度執字第11008號遷
    讓房屋強制執行事件，就系爭房屋之強制執行程序應予撤銷
    。於本院變更聲明為：1.請求駁回上訴。2.請按最高法院再
    審之判決理由，保留原訴求等值賠償之事（或先判予新台幣
    壹元，作為法權上之象徵性意旨。）。
二、上訴人則以：
  (一)藍天新村係上訴人於58年11月2 日興建之眷舍，興建完成後
    分別配予被上訴人二人，並無償提供所坐落之土地供其使用
    ，並依當時國軍在台軍眷業務處理辦法之相關規定，列為公
    產管理，足認被上訴人等並非因原始起造系爭房屋而取得所
    有權。如認被上訴人等有系爭房屋所有權，系爭房屋仍屬眷
    改條例所稱之眷舍，上訴人依據眷改條例第22條規定仍有取
    得執行名義以強制執行之權能。
  (二)上訴人於91年12月31日依國軍眷區違章建築取締辦法拆除系
    爭房屋，且於93年6月25日撤回系爭強制執行事件之聲請，
    執行標的物既經拆除滅失，被上訴人等提起債務人異議之訴
    欠缺訴之利益。
  (三)被上訴人等分別另提訴訟請求侵權行為損害賠償，現由臺灣
    高等法院95年度重上字第3號、95年度上易字第636號審理中
    ，若准許被上訴人等因情事變更而為訴之變更，實質如同被
    上訴人等撤回債務人異議之訴後，復又提起侵權行為損害賠
    償之新訴，屬重複起訴，應依民事訴訟法第249 條規定駁回
    其訴。
  (四)於本院上訴聲明：1.原判決廢棄。2.前項廢棄部份，被上訴
    人在第一審之訴駁回。
三、按因故意或過失不法侵害他人之權利者，負損害賠償責任。
    民法第184條第1項前段定有明文。次按負損害賠償責任者，
    除法律另有規定或契約另有訂定外，應回復他方損害發生前
    之原狀。不能回復原狀或回復顯有重大困難者，應以金錢賠
    償其損害。同法第213條第1項、第215條復有明文。經查：
  (一)被上訴人等提起債務人異議之訴，第一審判決撤銷原法院90
    年度執字第11008號遷讓房屋強制執行事件就系爭房屋之所
    為之強制執行程序，理由略以：系爭房屋非由政府提供土地
    由眷戶自費興建，亦非屬於眷改條例第3條第4款所稱眷舍，
    系爭房屋係因兩造成立買賣關係，而由上訴人交付被上訴人
    等使用居住，則被上訴人等使用居住系爭房屋並非無權占有
    ，上訴人請求被上訴人等遷讓返還系爭房屋，自不可取（詳
    參第一審判決第7至8頁）。上訴人提起上訴，本院前審廢棄
    第一審判決，改判被上訴人等在第一審之訴駁回，理由略以
    ：系爭強制執行事件已經債權人即上訴人撤回而終結，被上
    訴人等所提起之債務人異議之訴，已無從排除強制執行，其
    訴已毫無實益，則被上訴人等提起本件債務人異議之訴，請
    求撤銷系爭強制執行事件就系爭房屋之強制執行程序，無受
    保護之必要，應予駁回（詳參本院93年度上字第434號判決
    第7至8頁）。被上訴人等上訴第三審，最高法院以95年台上
    字第1148號判決駁回其上訴，有歷審卷宗附卷可按。嗣被上
    訴人等提起再審，經最高法院判決廢棄95年度台上字第1148
    號判決及本院93年度上字第434號判決，理由略以：本件執
    行標的之系爭房屋既被拆除，若未以回復原狀或等值賠償以
    代最初之聲明，其訴訟目的顯無以達成（詳參最高法院95年
    台再字第37號判決第2頁）。是系爭房屋係因兩造成立買賣
    關係，而由上訴人交付被上訴人等使用居住，惟上訴人於訴
    訟進行中逕行將系爭房屋拆除，為已確定之事實，故上訴人
    拆除被上訴人等所有之系爭房屋，應負損害賠償責任，可以
    認定。
  (二)上訴人逕行拆除被上訴人所有之系爭房屋，應負損害賠償責
    任，系爭房屋既被拆除無法回復原狀，上訴人應以金錢賠償
    其損害，被上訴人等請求上訴人分別賠償1元，其餘請求則
    為保留，係屬有據。
四、綜上所述，上訴人應就拆除系爭房屋負損害賠償責任，被上
    訴人等本於侵權行為之法律關係，請求上訴人分別給付被上
    訴人等1元，為有理由，應予准許。
五、被上訴人等於本院為訴之變更既屬合法，則上訴人在原審之
    訴之訴訟繫屬，即視為撤回而消滅，原審就原訴所為之裁判
    ，亦因合法之訴之變更，而當然失其效力。是故，上訴人對
    原審判決不服部份，自無庸裁判，併此說明。
六、本件事證已臻明確，兩造其餘攻擊防禦方法及未經援用之舉
    證，經審酌核與本件判決結果不生影響，不再一一論述，附
    此敘明。
七、據上論結，本件被上訴人等變更之訴為有理由，依民事訴訟
    法第78條，判決如主文。
中　　華　　民　　國　　96　　年　　1 　　月　　10　　日
                      民事第二庭
                         審判長法  官 吳 謙 仁
                               法  官 蘇 瑞 華
                               法  官 李 瓊 蔭
正本係照原本作成。
不得上訴。
中　　華　　民　　國　　96　　年　　1 　　月　　11　　日
　　　　　　　　　　　　　　　書記官 王 才 生
